ACORDAO-COMPLETO-2427405

ACÓRDÃO 1258/2022 ATA 6/2022 - PRIMEIRA CÂMARA

VISTOS, relatados e discutidos estes autos de monitoramento do Acórdão 3345/2013-TCU-Primeira Câmara, que considerou ilegal o ato de pensão civil de Maria Marlene Sousa;
ACORDAM os Ministros do Tribunal de Contas da União, reunidos em sessão da Primeira Câmara, diante das razões expostas pelo Relator, em:
9.1. considerar revel Lauro Oliveira Viana, nos termos do art. 12, § 3º, da Lei 8.443/1992;
9.2. determinar à Fundação Universidade Federal do Piauí, nos termos do artigo 4°, inciso I, da Resolução-TCU 315/2020, que:
9.2.1. no prazo de 30 (trinta) dias, exclua a parcela judicial de plano econômico da pensão instituída por Nivaldo Durval de Sousa em favor de Maria Marlene Sousa, conforme Acórdão 3345/2013-TCU-Primeira Câmara;
9.2.2. no prazo de 30 (trinta) dias, sob pena de responsabilidade solidária da autoridade administrativa omissa e mediante prévia instauração de processo administrativo, apure o montante recebido a título da parcela judicial relativa a plano econômico por Maria Marlene Sousa, desde a ciência, pela entidade, do Acórdão 3345/2013-TCU-Primeira Câmara, promova sua restituição ao erário, nos termos do art. 46 da Lei 8.112/1990, e comprove perante o TCU as medidas adotadas;
9.2.3 no prazo de 30 (trinta) dias, envie novo ato de concessão da pensão civil instituída por Nivaldo Durval de Sousa em favor de Maria Marlene Sousa, livre das irregularidades apontadas nos autos, conforme Acórdão 3345/2013-TCU-Primeira Câmara, nos termos do artigo 262, § 2º, do Regimento Interno do TCU;
9.3. dar ciência deste acórdão ao responsável e à Fundação Universidade Federal do Piauí.

Monitoramento de acórdão que considerou ilegal ato de pensão civil.

Primeira Câmara

Fundação Universidade Federal do Piauí.

3. Interessados/Responsáveis:
3.1. Interessado: Maria Marlene Sousa (XXX.572.013-XX).
3.2. Responsável: Lauro Oliveira Viana (XXX.405.753-XX).

13.1. Ministros presentes: Walton Alencar Rodrigues (Presidente), Benjamin Zymler, Bruno Dantas (Relator) e Jorge Oliveira.
13.2. Ministros-Substitutos presentes: Augusto Sherman Cavalcanti e Weder de Oliveira.

ACORDAO-COMPLETO-2536299

Acórdão de Relação 1071/2022 - Plenário

Acórdão de Relação

BRUNO DANTAS

Cuidam os autos de ato de pensão civil emitido pela Fundação Universidade Federal do Piauí. Nesta etapa processual, a Secretaria de Fiscalização de Integridade de Atos e Pagamentos de Pessoal e de Benefícios Sociais (Sefip) realiza o monitoramento das determinações contidas no Acórdão 3345/2013-TCU-Primeira Câmara, nos termos da seguinte instrução (peça 63) , que contou com o apoio do Ministério Público junto ao TCU (peça 65) :
"INTRODUÇÃO
Trata-se de monitoramento do Acórdão 3345/2013-TCU-Primeira Câmara, proferido na Sessão de 28/5/2013, de relatoria do e. Ministro Valmir Campelo (peça 11) , que considerou ilegal o ato de concessão de pensão civil em favor da interessada acima elencada, em razão do pagamento de rubrica relativa à decisão judicial (84,32%) , percentual relativo a planos econômicos.   
HISTÓRICO
No âmbito da deliberação, foram feitas as seguintes determinações:
9.1. considerar ilegal a pensão civil instituída por Nivaldo Durval de Sousa (CPF: XXX.175.403-XX) , em favor de Maria Marlene Sousa (CPF: XXX.572.013-XX) , negando registro ao ato correspondente, n.º de controle 10498303-05-2009-000001-8, em razão da inclusão de parcela irregular, concedida a título de plano econômico (84,32%) , na base de cálculo do benefício; 
9.2. dispensar o ressarcimento das quantias indevidamente recebidas de boa-fé (Súmula 106 do TCU) ; 
9.3. determinar à Fundação Universidade Federal do Piauí que, no prazo de 15 (quinze) dias: 
9.3.1. faça cessar os pagamentos decorrentes do ato considerado ilegal, sob pena de responsabilidade solidária da autoridade administrativa omissa, nos termos do art. 262, caput, do Regimento Interno do TCU, até eventual emissão de novo ato, escoimado da irregularidade verificada, a ser submetido à apreciação do TCU, na forma do item 9.5 deste Acórdão; 
9.3.2. dê ciência do inteiro teor desta deliberação, bem como do relatório e voto que a fundamentam, à interessada, esclarecendo-lhe que o efeito suspensivo proveniente da eventual interposição de recurso não a exime da devolução dos valores percebidos indevidamente após a notificação sobre o presente acórdão, em caso de não provimento do recurso porventura impetrado; 
9.3.3. encaminhe ao TCU comprovante sobre a data em que a interessada tomou conhecimento do contido no item anterior; 
9.4. determinar à Secretaria de Fiscalização de Pessoal que monitore o cumprimento das determinações constantes do item 9.3; 
9.5. informar à Fundação Universidade Federal do Piauí que, na hipótese de ser saneada a irregularidade que conduziu à negativa de registro do ato de que trata o item 9.1, deverá ser submetido ao Tribunal, pelo sistema Sisac, novo ato livre da falha apontada, no prazo de 30 (trinta) dias, a contar da ciência da deliberação que declarou a ilegalidade do ato original, nos termos do art. 262, § 2º, do RI/TCU, c/c art. 15, § 1º, da Instrução Normativa/TCU n.º 55/2007; 
9.6. enviar cópia deste acórdão, bem como do relatório e voto que o fundamentam, à Fundação Universidade Federal do Piauí.
Inconformada com a decisão, a pensionista interpôs pedido de reexame (peça 17) , conhecido pelo Tribunal, mas que, no mérito teve o provimento negado por meio do Acórdão 7478/2015-TCU-Primeira Câmara, de relatoria do e. Ministro José Múcio Monteiro (peça 29) .
Devidamente comunicada da decisão (peças 32, 35-37 e 40-43) , a unidade jurisdicionada informou sobre a ciência à interessada e as dificuldades para exclusão da parcela de Plano Collor (peças 38, 44 e 48) :
Primeiramente, cumpre dizer que a parcela referente ao Plano Collor é paga em decorrência da Ação Judicial n° 0085100-9819915220001, que por sua vez é cadastrada no sistema gerido pelo atual Ministério da Economia. Assim, toda alteração de valor, seja para incluir ou excluir rubricas nos contracheques dos interessados, depende de autorização do referido órgão. 
Por se tratar de uma ação antiga, foi necessário o seu recadastramento no novo Módulo de Ações Judiciais do SIGEPE, e para que a UFPI consiga cumprir com as determinações do TCU alusivas ao Plano Collor, é necessário que seja juntado no referido módulo o parecer de força executória da decisão judicial, conforme determinação da Portaria 02/ 2017-MPOG e orientação dada pelo Ministério (em anexo) . 
Dessa forma, esta Superintendência de Recursos Humanos enviou ofício à Procuradoria Jurídica junto à UFPI (em anexo) , explicando a situação ora apresentada e solicitando o referido documento. Em resposta, o citado órgão de execução da Procuradoria Federal junto à UFPI, encaminhou o Ofício n° 0830/2019 (em anexo) , juntando para tanto o Parecer n° 00116/2019/GCM/ER-TRAB-PRF1/PGF/AGU, de lavra do Procurador Federal Gabriel Santana Mônaco, que também ora anexamos. 
Assim, diante desse impasse, onde é visível que há controvérsia dentro da Procuradoria sobre de quem é a competência para elaborar o parecer de for a executória, no caso de ações judiciais antigas, esta Superintendência até o momento não teve como cumprir com as determinações referentes ao Plano Collor, haja vista ser imprescindível o referido parecer para que o Ministério confirme a exclusão da referida vantagem.
5.	Monitoramento iniciado em 17/6/2020 (peça 54) verificou que a parcela de plano econômico (84,32%) , no valor de R$ 2.082,32, permanecia na pensão de Maria Marlene Sousa. Além disso, não existia novo ato em favor da pensionista. Foi então proposta audiência do gestor responsável, Sr. Lauro Oliveira Viana, Superintendente de Recursos Humanos da Universidade do Piauí, para que apresentasse suas razões de justificativa para descumprimento do Acórdão 3345/2013-TCU-Primeira Câmara.
6.	Realizada a audiência (peças 57-58) , o Sr. Lauro Oliveira Viana não se manifestou nos autos.
EXAME TÉCNICO
7.	Pesquisa realizada ao sistema Siape/Sigepe (peça 60) demonstra que a parcela de plano econômico (84,32%) , no valor de R$ 2.082,32, permanece na base de cálculo da pensão instituída por Nivaldo Durval Souza, em favor de Maria Marlene Sousa.
8.	Consulta ao sistema e-Pessoal (peça 61) revela que não foi enviado novo de pensão civil, livre das irregularidades apontadas.	
9.	Vale destacar o Voto condutor do Acórdão em questão sobre a irregularidade do pagamento da parcela de 84,32% sobre o benefício pensional (peça 12) :
10. Deste modo, é mister ressaltar que o TCU, na espécie, e em conformidade com a posição escudada pelo STF, perfilha o entendimento consubstanciado na Súmula n.º 322 do TST, no sentido de que o pagamento de direitos reconhecidos em sentença judicial, relativos a gatilhos salariais e URP, deve limitar-se, no tempo, à data-base seguinte à que serviu de referência ao julgado, momento em que as perdas inflacionárias ocorridas no período restariam devidamente equacionadas.
 (...) 
14. A rigor, portanto, as parcelas judiciais de planos econômicos são devidas apenas até a data-base seguinte. E, como é de notório conhecimento, novos níveis salariais foram seguidamente fixados pela União, quando concedeu, por meio das Leis n.º 8.091/1990 (30%) , n.º 8.162/1991 (81%) e n.º 8.216/1991 (20%) , por exemplo, reajustes sobre os vencimentos, salários e proventos dos servidores do Poder Executivo. Como se pode observar, os percentuais estabelecidos por essas leis, em conjunto, superam o relativo ao Plano Collor (84,32%) , isso considerando-se apenas os reajustes mais remotos, restando patente que, desde então, inexiste amparo à continuidade de pagamento de parcelas do gênero, de forma destacada.
 (...) 
38. Logo, a incorporação definitiva da vantagem além da data-base (nos casos em que a sentença apenas reconhece o direito à antecipação salarial, determinando sua incorporação aos salários dos favorecidos) , ou, ainda, além da absorção integral da VPNI por reestruturações seguintes (nos casos em que a sentença, além de assentar a incorporação, determina a manutenção da parcela mesmo após os reajustes subsequentes - o chamado ad aeternum) , excede os limites objetivos da coisa julgada e acaba por criar uma vantagem ou gratificação, o que é juridicamente impossível.
 (...) 
63. Ora, se os arestos que inicialmente favoreceram o servidor ativo não se estendem à relação jurídica instaurada a partir da inatividade, com mais razão não poderiam alcançar o benefício pensional instituído com o falecimento desse servidor, circunstância que fulmina qualquer possibilidade de inclusão da parcela questionada na base de cálculo da pensão.
Análise das razões de justificativas
10.	Instado a se manifestar, o Sr. Lauro Oliveira Viana, Superintendente de Recursos Humanos da UFPI, não apresentou razões de justificativa para o descumprimento do Acórdão 3345/2013-TCU-Primeira Câmara, propondo-se, assim, que, seja considerado revel, por não atender à audiência no prazo devido, nos termos do art. 12, § 3º, da Lei 8.443/1992, com a aplicação da multa prevista no art. 58, inciso IV, da Lei 8.443/1992 e no art. 268, inciso VII, do Regimento Interno do Tribunal.
11.	Como o Acórdão 3345/2013-TCU-Primeira Câmara não foi devidamente cumprido, propõe-se que sejam determinados a exclusão da parcela de plano econômico (84,32%) do benefício de pensão de Maria Marlene Sousa; a quantificação e devolução dos valores recebidos indevidamente pela pensionista, desde a ciência do Acórdão em questão; e ainda o envio de novo ato de pensão civil, livre das irregularidades apontadas.
CONCLUSÃO
12.	Com base nas informações extraídas dos sistemas Siape/Sigepe e e-Pessoal, considera-se que as determinações constantes do Acórdão 3345/2013-TCU-Primeira Câmara não foram cumpridas pela Fundação Universidade Federal do Piauí, propondo-se que sejam determinados a exclusão da parcela de plano econômico (84,32%) do benefício de pensão de Maria Marlene Sousa; a quantificação e devolução dos valores recebidos indevidamente pela pensionista, desde a ciência do Acórdão em questão; e ainda o envio de novo ato de pensão civil, livre das irregularidades apontadas..
13.	Propõe-se ainda que o Sr. Lauro Oliveira Viana, Superintendente de Recursos Humanos da UFPI, seja considerado revel, por não atender à audiência no prazo devido, nos termos do art. 12, § 3º, da Lei 8.443/1992, com a aplicação da multa prevista no art. 58, inciso IV, da Lei 8.443/1992 e no art. 268, inciso VII, do Regimento Interno do Tribunal.
PROPOSTA DE ENCAMINHAMENTO
14.	Em face do exposto, remetam-se os autos à consideração superior propondo-se: 
a) considerar revel, nos termos do art. 12, § 3º, da Lei 8.443/1992, o Sr. Lauro Oliveira Viana (CPF XXX.405.753-XX) , Superintendente de Recursos Humanos da Fundação Universidade Federal do Piauí, pelo descumprimento do Acórdão 3345/2013-TCU-Primeira Câmara, de relatoria do e. Ministro Valmir Campelo;
b) aplicar ao responsável a multa prevista no art. 58, inciso IV, da Lei 8.443/1992 e no art. 268, inciso VII, do Regimento Interno do Tribunal;
c) com base no art. 28, incisos I e II, da Lei 8.443/1992:
c.1) determinar o desconto integral ou parcelado da dívida na remuneração do Sr. Lauro Oliveira Viana (CPF XXX.405.753-XX) , observados os limites impostos pela legislação pertinente e, em especial, o disposto no art. 46 da Lei 8.112/1990;
c.2) autorizar, desde já, a cobrança judicial da dívida, na hipótese de não atendimento das notificações, cumulada com a ineficácia dos descontos determinados no subitem anterior;
d) determinar à Fundação Universidade Federal do Piauí, nos termos do artigo 4°, inciso I, da Resolução-TCU 315/2020, que:
d.1) no prazo de 30 (trinta) dias, exclua a parcela de plano econômico (84,32%) do benefício de pensão instituída por Nivaldo Durval de Sousa (CPF XXX.175.403-XX) em favor de Maria Marlene Sousa (CPF XXX.572.013-XX) , conforme Acórdão 3345/2013-TCU-Primeira Câmara, de relatoria do e. Ministro Valmir Campelo;
d.2) no prazo de 30 (trinta) dias, sob pena de responsabilidade solidária da autoridade administrativa omissa e mediante prévia instauração de processo administrativo, apure o montante recebido a título da parcela relativa a plano econômico (84,32%) , por Maria Marlene Sousa (CPF XXX.572.013-XX) , desde a ciência do Acórdão 3345/2013-TCU-Primeira Câmara, promova sua restituição ao erário, nos termos do art. 46 da Lei 8.112/1990, e comprove ao Tribunal de Contas da União as medidas adotadas; e
d.3) no prazo de 30 (trinta) dias, envie novo ato de concessão de pensão civil instituída por Nivaldo Durval de Sousa (CPF XXX.175.403-XX) em favor de Maria Marlene Sousa (CPF XXX.572.013-XX) , livre das irregularidades apontadas nos autos, conforme Acórdão 3345/2013-TCU-Primeira Câmara, c/c artigo 262, § 2, do Regimento Interno do TCU."
	É o relatório.

Luis Cineas de Castro Nogueira (232-B/OAB-PI), Helbert Maciel (1.387/OAB-PI) e outros, representando Maria Marlene Sousa.

Procuradora-Geral Cristina Machado da Costa e Silva.

pensão civil. ato considerado ilegal por contemplar parcela alusiva a plano econômico sem a devida absorção, com determinação para exclusão da vantagem. monitoramento. descumprimento da determinação corretiva. audiência. apresentação de razões de justificativa após a etapa de instrução do processo. revelia. gestor já apenado com multas e inabilitação para o exercício de cargo em comissão ou função de confiança no âmbito da administração pública em outros processos nesta corte, por descumprimento de determinações de natureza similar. suficiência das sanções já aplicadas. renovação das determinações corretivas ao novo gestor. apuração do montante recebido irregularmente após a decisão do TCU. ciência.

PENSÃO CIVIL (PCIV)

Secretaria de Fiscalização de Integridade de Atos e Pagamentos de Pessoal e de Benefícios Sociais (Sefip).

Cuidam os autos de pensão civil instituída em favor de Maria Marlene Sousa. Referida concessão foi considerada ilegal nos termos do Acórdão 3345/2013-TCU-Primeira Câmara, por contemplar vantagem judicial alusiva a plano econômico que já deveria ter sido absorvida.
2.	Ao monitorar o acórdão em questão, a unidade instrutora identificou que a Fundação Universidade Federal do Piauí descumpriu as determinações corretivas exaradas pelo TCU, razão pela qual foi realizada a audiência do então gestor, Lauro Oliveira Viana, que não apresentou resposta tempestivamente. A Sefip propõe, então, que o gestor seja considerado revel, com aplicação de multa, que sejam renovadas as determinações corretivas e que sejam levantados os valores pagos indevidamente, para fins de restituição.
3.	Preliminarmente, verifico que o gestor apresentou razões de justificativa após o término da etapa de instrução do processo, razão pela qual acolho a proposta de considerá-lo revel, nos termos do art. 12, § 3º, da Lei 8.443/1992, c/c o art. 160 do Regimento Interno do TCU.
4.	Sobre a aplicação de multa, permito-me transcrever trecho do voto condutor do Acórdão 10396/2021-TCU-Segunda Câmara, de relatoria do Ministro Raimundo Carreiro, que tratou de situação similar:
"13.De início, registro que, em recentes oportunidades anteriores, relatei situações idênticas às tratadas nestes autos, relacionadas ao descumprimento, por parte do Sr. Lauro de Oliveira Viana, Superintendente de Recursos Humanos da UFPI, de determinações exaradas pelo TCU em processos de atos de aposentadoria submetidos a esta Corte, para fins de registro (Acórdão 4.612/2021 e Acórdão 7370/2021-TCU-Segunda Câmara e mencionados na planilha constante da instrução da Serur) . 
14.O comando dirigido à UFPI, comum ao apreciados nestes autos, no TC 015.311/2011 (igualmente submetido à apreciação na presente sessão desta 2ª Câmara) , e nos demais processos referidos na instrução da Serur (peça 109) , visava, em síntese, à absorção gradual, com efeitos iniciados em 15/5/2014 (data do trânsito em julgado do MS 31.412/DF) , da vantagem referente à URP (26,05%) paga aos beneficiários dos atos apreciados, mediante sua compensação - sem redução nominal do montante dos proventos - com os acréscimos decorrentes de novas estruturas remuneratórias definidas por lei com eficácia posterior à referida decisão, a exemplo da Lei 13.325/2016.
15.	Especificamente por ocasião do Acórdão 7370/2021-TCU-Segunda Câmara (TC Processo 005.867/2016-9) , enfrentei e afastei os mesmos exatos argumentos apresentados pelo recorrente, descritos no item 5 deste Voto. O entendimento que consignei naquele processo, se coaduna com análise empreendida pela Serur nestes autos, na parte que examina se a conduta do gestor justifica a sanção aplicada (item 5 e subitens da instrução à peça 109) . Por esse motivo, incorporo tais fundamentos às minhas razões de decidir, pelo não acolhimento das alegações recursais apresentadas, sob o prisma da reprovabilidade da conduta do gestor, ao descumprir de forma injustificada a determinação exarada por esta Corte.
16.	Por outro lado, quanto ao segundo aspecto analisado, concordo com o exame da Serur pela presença de circunstâncias atenuantes no caso em apreciação, porém por motivos parcialmente distintos.
17.	Primeiramente, acerca da menção feita pela Serur ao expediente do Ministério da Economia de 19/10/2020 (Ofício SEI 262485/2020/ME, peça 94) , verifico que as orientações em questão foram expedidas para "calcular e efetivar a absorção automaticamente", em cumprimento ao Acórdão 1614/2019-TCU-Plenário (Relatora Ministra Ana Arraes) . 
18.	A decisão relatada pela Ministra Ana Arraes foi proferida em apreciação de representação da Secretaria de Fiscalização de Pessoal - Sefip acerca de irregularidades no pagamento de valores que não fazem parte da estrutura remuneratória dos servidores públicos federais, a título de rubricas judiciais relacionadas a planos econômicos (TC Processo 030.187/2018-4) . Portanto, o Acórdão 1614/2019-TCU-Plenário visou a buscar solução para a absorção ou eliminação das referidas rubricas judiciais, de forma ampla e automática, a todos os servidores públicos federais abrangidos pelo sistema Siape, ativos ou inativos, ou seja, independentemente da existência de determinação do TCU em casos concretos individuais.
19.	Em momento algum essa decisão prejudicou a força executória de determinações de absorção das rubricas em caso concretos, em especial aqueles decorrentes de constatações em apreciação de atos de aposentadoria, como os da UFPI mencionados neste Voto. Aliás, essas situações concretas foram expressamente excluídas da orientação constante do Ofício SEI 262485/2020/ME, de 19/10/2020 (peça 94; citado nas ponderações da Serur reproduzidas no item 9 deste Voto) , conforme trecho abaixo transcrito:
' (...) 3. Nesse sentido, primeiramente, informo que não é objeto dessa notificação as rubricas judiciais que já estão em análise pelo TCU junto aos órgãos. Assim, solicitamos que informe se o TCU também emitiu Acórdão com determinação para esse órgão/entidade com teor idêntico ou similar, referente aos servidores em análise. Se sim, solicitamos que, no prazo de 15 (quinze) dias encaminhe cópia do Acórdão, e informe quais providências que já foram adotadas para o cumprimento, tais como abertura de processo administrativo, notificação dos servidores, dentre outras medidas.
4. Excluídos os casos do item anterior, considerando as determinações no Acórdão 1614/2019-TCU, orienta-se a adotar as medidas que se seguem: (...) '
20.	Dessa forma, discordo do entendimento defendido pela Serur, no sentido de que somente em outubro de 2020 teria havido orientação do Ministério da Economia quanto aos procedimentos a adotar no caso concreto destes autos e de todos os demais em que houve comando direto do TCU para a absorção das parcelas.
21.	Não obstante, sob a outra vertente examinada, concordo com o entendimento da Serur de que a situação avaliada no presente processo se enquadra em uma questão sistêmica, envolvendo diversas ocorrências similares no âmbito da UFPI, até por se referirem a rubrica decorrente do trânsito em julgado da mesma decisão do STF (MS 31.412) , em benefício de diversos servidores da referida universidade. 
22.	Conforme bem observado pela unidade instrutora, mesmo que se considere não ser o caso de invocar o princípio do ne bis in idem, por se tratar, ao menos em tese, de condutas distintas para cada processo, há que se ponderar que o cenário, como um todo, impactou o atendimento das diversas determinações descumpridas (em cada caso concreto) , a ensejar avaliação da aplicação do princípio da proporcionalidade.
23.	Não se pode ignorar que os casos concretos que fundamentaram multas ao Sr. Lauro Viana, a exemplo do havido neste processo, subsistiram simultaneamente com os debates havidos em função do já citado TC Processo 030.187/2018-4 (representação sobre rubricas judiciais de planos econômicos) , o que pode ter contribuído para o ambiente de dúvidas percebido nas tratativas entre a UFPI e a Procuradoria Federal da universidade, relatadas pela Serur (peça 109) , conforme trechos reproduzidos:
'6.7. É importante ressaltar que os problemas enfrentados pela UFPI não são algo exclusivo da unidade, mas sim um problema geral do Poder Executivo Federal, e a questão realmente já foi objeto de processo no âmbito do TCU, no qual se atestou a ocorrência de diversos empecilhos ao cumprimento do entendimento do TCU a respeito da incorporação de parcelas garantidas por decisão judicial.
 (...) 6.10. Analisando-se a documentação juntada aos autos, entende-se que a Procuradoria Federal junto à UFPI (PF-UFPI) não deu as informações necessárias à administração da UFPI, principalmente no que tange à necessidade ou não de emissão de parecer de força executória quando do recadastramento da ação judicial, de modo satisfatório. A própria PF-UFPI transcreveu a seguinte orientação ao negar auxílio ao RH da UFPI (peça 92, p. 78) : 
 (...) 6.11 Apesar disso, a PF-UFPI entendeu que não deveria dar nenhuma orientação ao setor de RH da UFPI, nos seguintes termos (peça 92, p. 79-80) :
 (...) 6.12. Percebe-se que a orientação da PF-UFPI se mostrou insuficiente para a resolução do problema. É que, como é mencionado na orientação transcrita pela própria procuradoria, "caso haja dúvida jurídica específica, esta deve ser direcionada à Procuradoria Federal Especializada, que responderá a consulta". No caso, havia a dúvida quanto à necessidade de emissão de parecer de força executiva no recadastramento da parcela determinada judicialmente, no novo sistema do ME. Sendo assim, a PF-UFPI deveria ter orientado a Universidade acerca da necessidade, ou não, de emissão do referido parecer, tendo em vista a exigência de tal documento pelo ME, nos termos da Portaria Normativa 2/2017 (do então MPOG) , que dispôs que:'
24.	A propósito, examinando situação similar, envolvendo o não cumprimento de deliberações do TCU, por parte da Universidade Federal do Rio de Janeiro - UFRJ, em que se constatou a ilegalidade do pagamento de rubricas referentes a planos econômicos (em diversos processos diferentes) , o TCU, mediante o Acórdão 6209/2020-TCU-Segunda Câmara (Relatora Ministra Ana Arraes) , decidiu, entre outras deliberações, determinar a autuação de processo de monitoramento apartado, consolidando, em um único processo, a análise de eventuais audiências já feitas em outros autos sobre o mesmo tema (e sob a mesma relatoria) . Esclareço que o processo autuado (TC Processo 029.491/2020-7, Relator Ministro Jorge Oliveira) ainda está pendente de apreciação pelo Tribunal. 
25.	Pela pertinência, reproduzo trecho do Voto condutor da Ministra Ana Arraes no Acórdão 6209/2020-TCU-Segunda Câmara, que bem abordou a situação (destaques inseridos) :
'14. Além disso, cumpre destacar que, após consulta rápida na jurisprudência deste Tribunal a respeito de processos de aposentadoria sob minha relatoria envolvendo a UFRJ, foram encontrados 54 processos que podem estar em situação similar à deste feito, de não cumprimento de deliberações nas quais se constatou a ilegalidade do pagamento da rubrica de 3,17%, entre outras.
 (...) 17. Esse cenário indica que seria mais conveniente, por economia e racionalidade processual, e com o objetivo de propiciar avaliação sistêmica do assunto, até mesmo sobre a necessidade de determinar o afastamento temporário de responsáveis, com amparo no art. 44 da Lei 8.443/1992, fazer, em autos apartados de monitoramento, a audiência dos gestores, a fim de que apresentem as suas razões de justificativa para a conduta reiterada de omissão em responder os ofícios expedidos e de descumprimento das determinações deste Tribunal que visaram à exclusão de parcelas referentes a planos econômicos e emissão de novos atos de aposentadoria, efetuadas em processos sob a minha relatoria.
18.	 Esse procedimento deve ser implementado caso a unidade técnica verifique, nas fichas financeiras atuais dos interessados nos processos em fase de monitoramento, que as parcelas impugnadas pelo TCU continuam a ser pagas.
19.	 Especificamente quanto aos processos em que já tenha sido promovida a audiência dos gestores, a exemplo dos TCs Processo 025.675/2016-8, Processo 025.685/2016-3 e Processo 025.697/2016-1, competirá à Sefip consolidar a análise, após a apresentação de eventuais respostas ou o decurso de prazo sem manifestação dos responsáveis, no mencionado apartado, incluindo, ainda, a avaliação sobre a pertinência de adotar outras providências com o objetivo de garantir o integral atendimento das determinações.'
26.	Penso que a mesma providência (autuação de apartado de monitoramento das diversas determinações similares em casos concretos) poderia ter sido adotada nos processos da UFPI, de modo a propiciar avaliação sistêmica das ocorrências, e, principalmente, orientar outras providências com o objetivo de garantir o integral atendimento das determinações.
27.	Sobre esse aspecto, duas questões adicionais devem ser sopesadas.
28.	A primeira decorre da recente prolação do Acórdão 1878/2021-TCU-Plenário (Relator Ministro Benjamin Zymler, Sessão de 4/8/2021; TC Processo 004.449/2010-0) , por meio do qual o Tribunal, em apreciação de mais um dos casos concretos da UFPI de descumprimento de decisão do TCU para absorção de parcela de URP, decidiu, entre outras deliberações, considerar grave, para fins do disposto no art. 60 da Lei 8.443/1992, a infração cometida pelo Sr. Lauro Oliveira Viana, aplicando-lhe, em consequência, pelo período de 5 anos, a pena de inabilitação para o exercício de cargo em comissão ou função de confiança no âmbito da administração pública, além de aplicar multa de R$ 6.000,00 ao responsável.
29.	O principal fundamento para a decisão pela inabilitação resulta do acolhimento pelo Relator, Ministro Zymler, da análise empreendida pela Secretaria de Fiscalização de Integridade de Atos e Pagamentos de Pessoal e de Benefícios Sociais - Sefip (peça 69 do TC Processo 004.449/2010-0) . Na referida instrução, constatando a existência de diversos processos no TCU envolvendo a responsabilização do gestor por descumprimento de deliberações dessa mesma natureza pela UFPI (8 processos em que já foi aplicada multa ao responsável, e 17 outros processos ainda não julgados, com proposta da unidade pela aplicação de multa) , a Sefip defendeu a aplicação da sanção de inabilitação ao Sr. Lauro Viana, diante de sua conduta gravosa, pela contumaz reincidência no descumprimento das determinações do TCU.
30.	Verifico que, em alguma medida, a decisão pela aplicação dessa sanção mais gravosa representou uma avaliação sistêmica da conduta irregular do Sr. Lauro Viana, pelo seu conjunto.
31.	Como informação adicional, a mesma instrução da Sefip (TC Processo 004.449/2010-0) noticiou que, em 30/11/2020, a Reitoria da UFPI nomeou novo Superintendente de Recursos Humanos da universidade, com exercício a partir de 1/12/2020, o que teria dispensado proposta de afastamento temporário do Sr. Lauro Viana. 
32.	A segunda questão consiste de informação levantada por minha assessoria junto aos sistemas informatizados do Tribunal (sistema e-Pessoal) , no sentido de que não mais figura entre as rubricas de pagamentos da inativa Benigna Maria Mendes Sales, desde o mês de maio/2021, a parcela referente a "decisão judicial transitada em julgado", no valor de R$ 338,63. Ou seja, a razão original básica para a aplicação da sanção nestes autos foi, ainda que tardiamente, superada.
33.	Estendendo a mesma consulta, de forma aleatória, a outros servidores da UFPI, cujos atos de aposentadoria foram considerados ilegais pelo mesmo motivo (não absorção de URP por reestruturações remuneratórias após o trânsito em julgado do MS 31.412) , verificou-se que a rubrica de pagamento da decisão judicial em tela foi suprimida, igualmente a partir de maio/2021, nos casos consultados (atos apreciados nos processos TC 0Processo 015.311/2011-2, TC Processo 015.366/2011-1, TC Processo 021.715/2008-9 e TC Processo 004.449/2010-0) . De certo modo, isso demonstra que a UFPI, a partir de maio/2021, tem buscado implementar as correções determinadas pelo TCU.
34.	Retomando o exame do presente caso concreto a partir das ponderações acima, tendo sido suprimida a rubrica dos pagamentos indevidos à Sra. Benigna Maria Mendes Sales, e considerando o caráter sistêmico da falha, que já ensejou aplicação de multas em montante superior a R$ 88.000 (que ultrapassariam o limite máximo da Lei 8.443/1992, caso considerada a falha sistêmica) e da sanção de inabilitação ao gestor, avalio que o Tribunal pode, em caráter excepcional, afastar a aplicação de multa ao gestor, neste caso. Friso que isso não modifica o juízo de reprovabilidade da conduta do Sr. Lauro Viana, conforme consignei no item 15 deste Voto, mas apenas reconsidera a proporcionalidade da sanção aplicada.
35.	Ademais, pode-se considerar que, com o encerramento da gestão do recorrente à frente da SRH/UFPI e a partir da sanção de inabilitação a ele aplicada pelo TCU, não parece haver risco de que qualquer decisão desta Corte tendente a reduzir o valor ou relevar a aplicação de multa ao Sr. Lauro Viana pelas condutas supracitadas, possa ser interpretada como estímulo ou "salvo-conduto" ao não cumprimento de outras deliberações deste Tribunal.
36.	Quanto a esse ponto, cumpre esclarecer que o Tribunal, mediante o Acórdão 10843/2020-TCU-Segunda Câmara (Relator: Ministro Vital do Rêgo) , expediu determinação à UFPI (que não foi objeto do presente recurso) para que, sob pena de responsabilidade solidária da autoridade administrativa omissa e mediante prévia instauração de processo administrativo, procedesse à apuração do montante recebido a título de parcela de URP pela Sra. Benigna Maria Mendes Sales e promovesse sua restituição ao erário."
5.	Conforme se verifica, o gestor Lauro Oliveira Viana, que não mais ocupa o cargo de Superintendente de Recursos Humanos da universidade, foi apenado pelo descumprimento de determinações similares à identificada nestes autos em outras ocasiões, totalizando mais de R$ 88.000,00 em multas, além da sanção de inabilitação. Na linha do nobre Ministro Raimundo Carreiro, considero que as sanções já aplicadas se mostram proporcionais à falha sistêmica identificada (manutenção indevida de parcelas judiciais relativas a planos econômicos nos contracheques de servidores da entidade) , o que me afasta da proposta de aplicação, nesta oportunidade, de nova multa, sem prejuízo de repisar a reprovabilidade da conduta do gestor.
6.	Nessas circunstâncias, cumpre renovar as determinações corretivas ao novo gestor, uma vez que a parcela permanece compondo indevidamente os proventos de Maria Marlene Sousa. Ademais, a universidade deve apurar os valores pagos indevidamente à pensionista desde a ciência do acórdão ora monitorado até sua exclusão nos proventos, promovendo sua restituição ao erário nos termos do art. 46 da Lei 8.112/1990, sem prejuízo de que um novo ato seja encaminhado para exame pelo TCU, livre das irregularidades identificadas.
	Ante o exposto, voto por que o Tribunal adote a deliberação que ora submeto à apreciação deste Colegiado.
	
TCU, Sala das Sessões Ministro Luciano Brandão Alves de Souza, em 26 de outubro de 2021.
Ministro BRUNO DANTAS
Relator